【裁判字號】    91,訴,3710
【裁判日期】    921230
【裁判案由】    勞保
【裁判全文】
臺北高等行政法院判決                      九十一年度訴字第三七一○號
                              .
    原      告  甲○○
    被      告  勞工保險局
    代  表  人  廖碧英總經理.
    訴訟代理人  乙○○
                蕭靖華
右當事人間因勞保事件，原告不服行政院勞工委員會中華民國九十一年七月十六日勞
訴字第○○○三二七○號訴願決定，提起行政訴訟。本院判決如左：
    主  文
原告之訴駁回。
訴訟費用由原告負擔。
    事  實
一、事實概要：緣全博倉儲股份有限公司被保險人李國聯於民國（下同）九十年四月
    十九日死亡，受益人為其胞姐即原告申請本人死亡之遺屬津貼。經被告審查，以
    原告顯非無謀生能力，專受李君生前扶養為生，乃以九十年七月十六日九十保給
    字第六○二七○五七號函核定所請遺屬津貼，不予給付。原告不服，申請審議，
    遭審定駁回，提起訴願，亦遭決定駁回，遂提起本件行政訴訟。
二、兩造聲明：
  (一)原告聲明：1.訴願決定、審議審定及原處分均撤銷，並命被告應依勞工保險條例
                第六十三條第一項第三款，核付原告三十個月遺屬津貼。
              2.訴訟費用由被告負擔。
  (二)被告聲明：1.駁回原告之訴。
              2.訴訟費用由原告負擔。
三、兩造之爭點：被告認定原告顯非無謀生能力，非專受李國聯生前扶養為生，乃
                核定所請遺屬津貼不予給付，是否適法？
  (一)原告主張之理由：
    1.本件行政院勞工委員會訴願決定書之十位訴願委員中，林豐濱主任委員及蘇德
      勝、龔文廣、胡天榮、洪瑞清、孟藹倫五位委員合計六位均係該機關之高級職
      員，另王惠玲、黃程貫、林素鳳、劉士豪四位委員則屬遴聘之學者、專家，勞
      工委員會訴願審議委員會之組成顯已違反訴願法第五十二條第二項後段：「．
      ．．其中社會公正人士、學者、專家人數不得少於二分之一。」之規定，其組
      織不合法，當然所作成之訴願決定書之合法性存疑。且前述委員中，胡天榮係
      勞工委員會勞工保險處前任處長，其職掌勞工保險業務顯與本案訴願處分有利
      害關係，依訴願法第五十五條規定應自行迴避，不得參與審議，今原處分中胡
      委員未迴避且參與審議，顯然違反訴願法第五十五條規定，則訴願決定當然為
      不合法。關於違反訴願法該兩條部份，懇請法院表示見解。
    2.勞工保險條例第六十三條規定：「．．．專受其扶養之．．．兄弟、姊妹者，
      並給與遺屬津貼．．．。」所謂「專受其扶養」之意義，應可自下列層面解釋
      ：
      (1)經濟層面之專受其扶養：即被保險人生前僅以提供金錢給予其兄弟、姊妹，
        由受其扶養之兄弟、姊妹自行料理金錢支出，但各項生活瑣細則全由受扶養
        之兄弟、姊妹自行處理者。
      (2)生活與精神層面之專受其扶養：即被保險人生前主要以提供生活之照料，例
        如以協助其起居、外出等日常生活活動（個人之食衣住行），或社會生活活
        動（與他人間之互動行為）為主，但受其扶養之兄弟、姊妹自己並無經濟匱
        乏，倘不須由被保險人生前之金錢資助者。
      (3)混合型之專受其扶養：即介於前二者之間，但兩者比例不定，或前者重後者
        輕，或前者輕後者重者。
    3.原告目前之經濟情況分析：根據訴願決定書理由所戴原告之財產資力固有薪資
      、股利、利息所得，並有田賦、土地、房屋等，惟原告全年所得合計為六六四
      、○六八元，以一般人而言，年所得六十六萬餘，平均每月約五萬五千餘元應
      為十分豐裕之生活，但以原告來說，除了與一般人一樣須繳房屋貸款及生活費
      之外，原告所面臨最大的問題，乃在於原告為一多重身心障礙者，每月甚至每
      週的醫療費少者數百，多則數千甚至上萬，固然保有全民健康保險，但是健保
      不給付的項目（健保法第三十九條）及健保自付額，兩者相加起來，對原告仍
      構成甚大之經濟負擔。原告目前之身體狀況可謂百病叢生，有醫院出具詳細證
      明，醫療費用（含車資）支出均在一、二萬元左右，若逢住院則其數更不止於
      此。何況原告現已年逾半百，試想以原告月入雖五萬多，扣除當月所需之醫療
      費，生活費已去大半，再加房貸及購屋之前的借貸還款，幾已所剩無幾，低於
      台北市平均生活費標準，一般人尚有配偶子女或親友甚至保險可資依賴，但原
      告為一多重殘障、宿疾叢生之身，若非多靠現在平日多加儲蓄，晚年將更悽慘
      無依。至原告所有田賦部份，合計四筆均為「林」地目，係祖先遺產繼承而來
      ，且才二七．七九坪，土地權利持分只有四十分之一，以原告之身體狀況根本
      無法經營，而且是賣不掉，租不出去也無法抵押的荒蕪土地，徒增本案誤認原
      告經濟富有，謀生能力甚佳之假象。另關於土地、房屋部份，含公共設施共只
      八．三四坪之小套房，是原告因租屋不易（一則不便爬樓梯，二則行動不便搬
      家困難），為了上班地利之便，而與胞弟李國聯於八十七年七月二十一日合資
      購買，雖登記為原告所有（因原告可申請公教貸款，利息較優惠），但因打算
      姊弟兩人共住，所以當時總購屋價款三六五萬元除由原告負責借貸公教貸款一
      五○萬元之外，餘均為原告平時積蓄及會款、借款而得，以繳付自備款，姊弟
      並約定共同分擔日後之貸款與借款本息，以此而言，此一含公共設施才八．三
      四坪的小套房姊弟二人共住，本已經十分侷促、狹窄甚且有點不便或尷尬，豈
      能以此即率然認為原告顯然具有謀生能力。
    4.原告之胞弟李國聯係原告所仰賴專受其「扶養」者：
      (1)從前述所言，原告姊弟兩人共同在台北市謀生，共同承擔八．三四坪小套房
        的經濟壓力，是原告之胞弟自「經濟層面」來看，原告係事受其扶養之一面
        ，另一面則為「生活與精神層面」的專受其扶養，原告之身體殘弱，平時別
        說上班、下班皆須仰賴胞弟以機車搭載，即便是平日生活起居，買醬油、換
        燈泡之類的小事皆賴其完成，豈可謂原告並非「專受被保險人生前扶養」之
        姊姊？
      (2)勞工保險條例第六十三條僅規定：「．．．或專受其扶養之．．．兄弟、姊
        妹者．．．」但是勞保條例施行細則第八十五條卻進一步將「專受扶養」的
        定義，限縮為「．．．指其本人無謀生能力且不能維持生活，專賴被保險人
        人生前扶養者」，完全違反法律保留與授權明確性原則，此觀中央法規標準
        法第五、六條，司法院釋字第三九○、三九四、四○二、四一二、四五四、
        四九一、四九七、五○一號等迭有解釋。因此只須具備「專受其扶養」之要
        件即可，苛求被保險人之兄弟、姊妹尚須具備：本人無謀生能力、不能維持
        生活與與「專賴」被保險人生前扶養等三個要件，即屬多餘而且違法。
      (3)退一步說，縱使施行細則第八十五條是基於勞保條例第七十七條之委任立法
        而有效，原告亦接近此三個要件：
        原告無謀生能力：原告雖任職於行政院青輔會擔任科員職務，俸級為「五
          功三」，依身心障礙者保護法第三十一條規定：「各級政府機關．．．進
          用具有工作能力之身心障礙者人數，不得低於員工總人數二％．．．各級
          政府機關．．．進用身心障礙者人數，未達前二項標準者，應定期．．．
          繳納差額補助費；其金額依差額人數乘以每月基本工資計算。．．．進用
          重度身心障礙者，每進用一人以二人核計。」由此規定，青輔會僱用重度
          身心障礙的原告等於每月免繳納二個基本工資（目前基本工資為一五、八
          四○）即三一、六八○元，然原告每月薪津含薪俸、專業加給、交通費總
          計四四、四九五元，等於青輔會才淨支出差額為一二、八一五元。然原告
          由於身體狀況每下愈況，能否支撐多久實難逆料，目前之所以勉強得以繼
          續工作，一則靠意志力支撐，二則實係依賴身心障礙者保護法之保護，否
          則恐已非如此。由是觀之，原告之謀生能力實為「踩鋼索」之謀生能力，
          何時會掉下來沒人能知。再者原告之經濟收入最主要還要扣除沉重的醫療
          費用，每日上、下班的計程車費，與生活上必要的計程車費（例如看病）
          ，這些開支足以使原告的收入打對折，之後再扣除房貸、借貸等等，雖尚
          有儲蓄，但此微薄之儲蓄仍踩鋼索下必要的「安全網」，一般人的安全網
          可藉由商業保險補足，但原告的情況有那家保險公司願意承保？總而言之
          ，原告之「有謀生能力」實為踩鋼索下之謀生能力。
        不能維持生活：原告之胞弟生前對原告生活與工作上之照顧已如前述，今
          胞弟去世，原告精神上之打擊暫且不說，上下班、日常生活瑣事等等均使
          原告處於處處不便與勉強維持生活，雖與「不能維持生活」尚有距離，但
          亦相距不遠。
        專賴被保險人生前扶養：扶養之意義已如前述，在經濟層面的扶養方面，
          原告與胞弟是屬於「經濟共同體」，即以共同收入維持共同的開支，現胞
          弟一人驟然去世，房子少一人住，然開銷（貸款、水電）幾乎相同，本來
          二個人一起生活可以共同開伙，現在胞弟過世，原告一人自煮自吃，買菜
          、買醬油皆要來回奔波，不僅體力無法負荷而且乏味，變成在外購食，反
          增開銷。而且胞弟生前搭載原告上下班、看病就醫、訪友辦事等等皆十分
          方便，凡此種種，不也是另類的「專賴其生前扶養」的方式嗎？
    4.從人性面與經濟面來看，勞保條例第六十三條規定：「．．．專受其扶養之．
      ．．兄弟、姊妹．．．」的制度非常值得商榷。以原告之胞弟生前約六年罹患
      胃癌，自發病以迄九十年四月十九日死亡約近半年期間，原告以胞姊的身份及
      經濟、生活共同體的立場，忘卻自身病痛就近照傾，醫療費（含看護費數十萬
      ），屆其死後喪葬費又近十萬，這些負債除了胞弟少許積蓄支付外，誰來負擔
      ，誰來償還？家人之間，愈是只剩兄弟姊妹，沒有配偶子女與父母，才是胞弟
      生前應該而且最後必需的照顧者（何況是雙重殘障的姊姊）！然而勞保條例卻
      做如此設計與限制，豈不缺乏人性？去除三十個月的遺屬津貼，只剩五個月的
      喪葬津貼，乘以最低投保薪資一五、八四○元與最高四二、○○○元，則介於
      七九、二○○元與二一○、○○○元之間，請問最後照顧的兄弟姊妹以此之數
      支付被保險人生前的醫療、照顧與死後的喪葬費用，夠嗎？所謂遺屬津貼，其
      實對拖病而亡（不是意外突然而死）的被保險人來說，何嘗不是被保險人死亡
      前的醫療與照顧費呢？「遺屬津貼」在另一個角度來說，應可視為「遺屬代償
      債務津貼」。司法院釋字第五四九號解釋文固然認為：「．．．被保險人死亡
      ，其遺屬所得領取之津貼，性質上係所得替代，用以避免遺屬生活無依，故應
      以遺屬需受扶養（註：應補充加上「遺屬需協助償還醫療費，及支付喪葬費」
      ）為基礎，自有別於依法所得繼承之遺產．．．。」但是大法官會議卻未加以
      注意：
      (1)公教保險（因病死亡給付三十個月）與軍人保險（因病或意外死亡給付三十
        六個基數），並未如勞保區分為喪葬津貼（五個月）與遺屬津貼（年資二年
        以上為三十個月）兩種，並對遺屬津貼之請領人予以限制。
      (2)公教保險與軍人保險的受益人不僅未如勞保作「專受其扶養之」兄弟姊妹的
        限制，且公教保險法施行細則第十八條尚且規定：「．．．無法定繼承人者
        ，得指定其他親友或公益法人為受益人．．．。」軍保條例第六條的受益人
        亦未如勞保條例的限制要「專受其扶養之」兄弟姊妹才可。
    5.勞保條例制定之目的乃在（第一條）「為保障勞工生活，促進社會安全」，然
      行政院勞委會及被告均未注意及此，盡以不利原告之思維，認原告未專受被保
      險人生前扶養，而不予給付，並未充分思及原告為一多重殘障之老弱孤獨女子
      ，縱使徒有共同共有二十七坪多之繼承林地，但亦不過是無法租售或抵押的荒
      地；即使有一間八坪多的小套房，亦只是棲身之處，且仍有一五○萬元的公教
      貸款及私人借款，且頓失胞弟共同承擔房屋使用成本（共同承擔使用成本，是
      否也是另一種型態的扶養呢）；原告雖為青輔會之科員月俸四萬餘元，但被告
      並未考慮到原告每月基本醫療費一、二萬元，及喪失胞弟後所新增之交通費用
      每月數千近萬元等等，完全以不利原告之角度看待問題，未從有利之處體諒原
      告處境，根本違反行政程序法第九條及三十六條、四十三條揭示的「有利及不
      利事項一律注意」的重要規定。被告認事偏頗，用法不當，針對專受「扶養」
      之見解只及於冷漠的經濟層面，而忽略了從人性的「生活與精神層面」考量題
      ，更未思及被保險人生前重病期間原告所為其舉債之巨額醫療費用及死後的喪
      葬支出。綜上，請本於法律規定，理性邏輯及人性思，仔細推究原告所述各點
      ，應無「專受胞弟生前扶養」之姊姊，依法判決如主文。
  (二)被告主張之理由：
    1.按「被保險人死亡時，按其平均月投保薪資，給與喪葬津貼五個月。遺有配偶
      、子女及父母、祖父母或專受其扶養之孫子女及兄弟、姊妹者，並給與遺屬津
      貼．．．」勞工保險條例第六十三條定有明文。又「本條例第六十三條、第六
      十四條所稱專受扶養之孫子女及兄弟、姊妹，指其本人無謀生能力，不能維持
      生活，專賴被保險人生前扶養者。」復為同條例施行細則第八十五條所明定。
      另「勞保被保險人死亡時，無勞工保險條例六十五條所定之遺屬者，得按被保
      險人平均月投保薪資給與負責埋葬人十個月喪葬津貼，並自函示之日起適用。
      」為行政院勞工委員會八十七年三月九日台八十七勞保二字第○○七○五五號
      函釋在案。
    2.本件全博倉儲股份有限公司被保險人李國聯於九十年四月十九日死亡，其胞姐
      甲○○即原告為受益人申請死亡給付。經被告派員訪查，據原告九十年六月十
      八日出具之說明書略載：其係雙重殘障者，父母亡故後，一直由么弟李君供給
      一切生活所需，其於公家機關上班，但是基層人員收入有限不足以支應日常生
      活費及醫療費用支出，李君生前提供其大部份生活費及醫療費等語。被告另向
      財政部財稅資料中心函詢李君及原告之稅籍資料，據該中心檢送原告之財產資
      料顯示，原告任職於行政院青年輔導委員會，領有薪資（八十七年度薪資所得
      五三七、○二五元，八十八年度薪資所得五七二、六七五元），並有股利及利
      息所得，另有田賦、土地及房屋等財產所得。據此，原告顯非無謀生能力，專
      受李君生前扶養維生，被告乃核定所請遺屬津貼不予給付，另可由殮葬者檢具
      殮葬證明請領十個月喪葬津貼計三○三、○○○元，依法尚無不合。原告不服
      ，提起審議及訴願均經駁回在案。
    3.原告訴稱其月入雖五萬多，扣除醫療費及房屋貸款，所剩無幾，其持有之土地
      為共同共有，無法變現，房屋為小套房，尚有貸款，又其為身心障礙者，生活
      均賴其弟照顧云云，惟查被保險人死亡，其遺屬所得領取之津貼，性質上係所
      得替代，用以避免遺屬生活無依，故應以遺屬需受扶養為基礎，自有別於依法
      所得繼承之遺產，業據大法官釋字第五四九號解釋在案，其解釋理由書並謂遺
      屬津貼原為補貼被保險人生前所扶養遺屬之生活費用而設，從而請領遺屬津貼
      應以受被保險人生前扶養暨無謀生能力之事實為要件。又依勞工保險條例施行
      細則第八十五條明定所稱專受扶養之孫子女及兄弟姊妹，指其本人無謀生能力
      ，且不能維持生活，專賴被保險人生前扶養者而言，查本件原告既任職於行政
      院青年輔導委員會領有薪資，又有股利及利息所得，並有田賦、土地及房屋如
      前述，則原告顯非無謀生能力，尚難認係專賴李君生前扶養維生，所訴非有理
      由。
    4.原告主張行政院勞工委員會訴願決定書之十位訴願委員中，有六位係該機關之
      高級職員，另四位委員為學者、專家，該會之組成違反訴願法第五十二條第二
      項後段「其中社會公正人士、學者、專家人數不得少於二分之一」之規定，其
      組織不合法云云，惟查行政院勞工委員會訴願審議委員會九十一年度共設置十
      五位委員，其中林豐賓等七位委員為該機關之高級職員，另林誠二等八位委員
      為社會公正人士、學者、專家，此有行政院勞工委員會訴願審議委員會委員名
      冊可稽，該訴願審議委員會之組織並無違反訴願法五十二條第二項規定。次查
      訴願決定依同法第五十三條規定：「訴願決定應經訴願審議委員會會議之決議
      ，其決議以委員過半數之出席，出席委員過半數之同意行之」，並無出席委員
      中社會公正人士、學者、專家應有過半數之規定，原告所稱顯有誤解。原告另
      主張胡天榮委員係勞工委員會勞工保險處前任處長，其職掌勞工保險業務與本
      案訴願處分有利害關係，依訴願法第五十五條規定應自行迴避，不得參與審議
      云云，惟查胡天榮委員並非參與原處分作成之人員，尚難謂與本件訴願事件有
      利害關係，自無本條應予迴避之情事。
    理  由
壹、程序事項：
    查原告主張行政院勞工委員會訴願決定書之十位訴願委員中，有六位係該機關之
    高級職員，另四位委員為學者、專家，該會之組成違反訴願法第五十二條第二項
    後段「其中社會公正人士、學者、專家人數不得少於二分之一」之規定，其組織
    不合法云云；但查行政院勞工委員會訴願審議委員會九十一年度共設置十五位委
    員，其中林豐賓等七位委員為該機關之高級職員，另林誠二等八位委員為社會公
    正人士、學者、專家，此有行政院勞工委員會訴願審議委員會委員名冊及行政院
    勞工委員會九十二年十二月八日勞訴字第○九二○○五七一三一號函附卷可稽，
    該訴願審議委員會之組織並無違反訴願法五十二條第二項規定。次查訴願決定依
    同法第五十三條規定：「訴願決定應經訴願審議委員會會議之決議，其決議以委
    員過半數之出席，出席委員過半數之同意行之」，並無出席委員中社會公正人士
    、學者、專家應有過半數之規定，原告所稱顯有誤解。次查原告另主張胡天榮委
    員係勞工委員會勞工保險處前任處長，其職掌勞工保險業務與本案訴願處分有利
    害關係，依訴願法第五十五條規定應自行迴避，不得參與審議云云；但查胡天榮
    委員並非參與原處分作成之人員，尚難謂與本件訴願事件有利害關係，自無本條
    應予迴避之情事。
貳、實體事項：
一、按「被保險人死亡時，按其平均月投保薪資，給與喪葬津貼五個月。遺有配偶、
    子女及父母、祖父母或專受其扶養之孫子女及兄弟、姊妹者，並給與遺屬津貼．
    ．．．」勞工保險條例第六十三條定有明文。次按「本條例第六十三條、第六十
    四條所稱專受扶養之孫子女及兄弟、姊妹，指其本人無謀生能力，不能維持生活
    ，專賴被保險人生前扶養者。」同條例施行細則第八十五條亦有明定。又「勞保
    被保險人死亡時，無勞工保險條例六十五條所定之遺屬者，得按被保險人平均月
    投保薪資給與負責埋葬人十個月喪葬津貼，並自函示之日起適用。」復為行政院
    勞工委員會八十七年三月九日台八十七勞保二字第○○七○五五號所函釋在案。
二、本件原告之弟李國聯生前係全博倉儲股份有限公司被保險人，李國聯於九十年四
    月十九日死亡，原告以其為李國聯胞姐身分，向被告申請本人死亡之遺屬津貼。
    經被告審查，以原告顯非無謀生能力，專受李君生前扶養為生，乃以九十年七月
    十六日九十保給字第六○二七○五七號函核定所請遺屬津貼，不予給付。原告不
    服，申請審議，遭審定駁回，提起訴願，亦遭決定駁回等情，有勞工保險給付申
    請書、被告上開函、勞工保險監理委員會審議勞工保險爭議事項審定書及行政院
    勞工委員會訴願決定書等附卷可稽，且為兩造所不爭執，堪信為真實。
三、查原告與其弟李國聯雖均同籍，住於新竹市○區○○里○○路○段一四二巷二二
    號，惟均各為戶長，有戶籍謄本在卷可憑。次查被告受理原告申請後，派員訪查
    時，原告出具說明書略稱其本人係雙重殘障者─駝背且雙腿不良於行（須拄兩拐
    杖）。二十年前父母陸續亡故後，即一直由么弟李國聯供給一切生活所需，因常
    須自費醫療，只靠小弟一人之收入實無法負擔（當時尚無全民健保）只好抱病積
    極爭取工作，有幸取得殘障進用於公家機關上班。但是基層人員收入有限，仍不
    足以支應日常生活及醫療費用支出，因姊弟情深，全仰賴未婚無家累的小弟按月
    不吝接濟，才能勉強維持生活，如今小弟驟然逝去，大弟、二弟各有家庭負擔，
    單以我自己微薄的收入，勢必無法應付日常生活及醫療等所需（且無其他收入來
    源）。綜上所述，么弟李國聯生前一直就其收入提供本人大部分生活費及醫療費
    。因此完全符合勞保條例六十三條所稱專受被保險人生前扶養事實，請核付死亡
    給付云云，有該說明書在卷可稽。次查，被告向財政部財稅資料中心函詢李國聯
    及原告之稅籍資料，據該中心九十年七月三日資五字第九○○九一二二二號函檢
    送原告之財產資料顯示，原告任職於行政院青年輔導委員會，領有薪資（八十七
    年度薪資所得五三七、○二五元，八十八年度薪資所得五七二、六七五元），並
    有股利及利息所得，另有田賦、土地及房屋等財產所得。準此，足見原告本身仍
    擔任公職，有薪資之收入，其弟李國聯僅係提供其生活費及醫療費之資助，原告
    顯非無謀生能力，專受李國聯生前扶養維生之人。被告於充分調查事實，就原告
    有利、不利事項均予注意考量後，因而核定所請遺屬津貼不予給付，另可由殮葬
    者檢具殮葬證明請領十個月喪葬津貼計三○三、○○○元，要屬於法有據。原告
    謂被告之處分違法且未注意行政程序法第九條及三十六條、四十三條揭示的「有
    利及不利事項一律注意」的重要規定云云，尚非可採。
四、原告主張其平均每月收入雖五萬五千餘元，扣除醫療費及房屋貸款，所剩無幾，
    其持有之土地為為共同共有，無法變現，房屋為小套房，尚有貸款，又其為身心
    障礙者，生活均賴其弟照顧云云；但查被保險人死亡，其遺屬所得領取之津貼，
    性質上係所得替代，用以避免遺屬生活無依，故應以遺屬需受扶養為基礎，自有
    別於依法所得繼承之遺產，業據大法官釋字第五四九號解釋在案，其解釋理由書
    並謂遺屬津貼原為補貼被保險人生前所扶養遺屬之生活費用而設，從而請領遺屬
    津貼應以受被保險人生前扶養暨無謀生能力之事實為要件。又按勞工保險條例施
    行細則第八十五條明定所稱專受扶養之孫子女及兄弟姊妹，指其本人無謀生能力
    ，且不能維持生活，專賴被保險人生前扶養者而言，原告既任職於行政院青年輔
    導委員會領有薪資，又有股利及利息所得，並有田賦、土地及房屋如前述，則原
    告顯非無謀生能力，尚難認係專賴李君生前扶養維生（最高行政法院八十五年度
    判字第一六七二號、八十二年度判字第六０四號判決同此意旨參照），原告此項
    主張，洵不足採。原告就此聲請訊問以前住新竹之鄰居蔡賢昭、崔鳳訓作證，核
    無必要。
五、原告主張勞工保險條例施行細則第八十五條將勞工保險條例第六十三條規定之「
    專受扶養」限縮為「．．指其本人無謀生能力且不能維持生活，專賴被保險人生
    前扶養者」，完全違反法律保留與授權明確性原則，此觀中央法規標準法第五、
    第六條，司法院釋字第三九○、三九四、四○二、四一二、四五四、四九一、四
    九七、五○一號等迭有解釋。因此只須具備「專受其扶養」之要件即可，苛求被
    保險人之兄弟、姊妹尚須具備：本人無謀生能力、不能維持生活與「專賴」被保
    險人生前扶養等三個要件，即屬多餘而且違法云云；但查勞工保險條例施行細則
    第八十五條所為對第六十三條所規定之「專受其扶養」之定義，係就該條例所規
    定之內容予以具體化，乃行政機關為協助下級機關統一解釋法令所訂頒之解釋性
    規定，為行政程序法笫一百五十九條第二項所明定，並無逾越母法規定，未違反
    法律保留或授權明確性原則，亦與中央法規標準法第五、第六條及司法院釋字第
    三九○、三九四、四○二、四一二、四五四、四九一、四九七、五○一號等解釋
    無違，原告此項主張，要屬無稽。
六、綜合上述，原告主張伊身體殘障，體弱多病，須經常就醫診療，生活開銷甚大，
    提出殘障手冊、醫療費用支出收據等為證，其境況確堪憐憫；惟原告既服務於行
    政院青年輔導委員會，領有固定薪資所得，並有股利及利息所得，另有田賦、土
    地及房屋等財產，雖於李國聯生前接受其接濟；惟非專受李國聯扶養之人，被告
    依勞工保險條例第六十三條及同條例施行細則第八十五條規定，否准原告死亡給
    付之請求，核無不合，審議審定及訴願決定遞予維持，亦無違誤，原告仍執前詞
    ，訴請撤銷，併請判命原告應核付其三十個月遺屬津貼，均為無理由，應予駁回
    。
七、本件法律關係及事實已臻明確，兩造其餘攻擊防禦方法（如原告主張專受扶養分
    經濟、生活、精神及混合型層面以及自人性面看勞工保險條例六十三條制度值得
    商榷等）核與前開論斷結果無礙，爰不逐一論究，併此敘明。
據上論結，本件原告之訴為無理由，爰依行政訴訟法第九十八條第三項前段，判決如
主文。
中      華      民      國    九十二    年     十二     月     三十     日
                                  臺北高等行政法院  第六庭
                                            審判長  法  官  林樹埔
                                                    法  官  胡方新
                                                    法  官  曹瑞卿
右為正本係照原本作成。
如不服本判決，應於送達後二十日內，向本院提出上訴狀並表明上訴理由，如於本判
決宣示後送達前提起上訴者，應於判決送達後二十日內補提上訴理由書（須按他造人
數附繕本）。
中      華      民      國    九十二    年     十二     月     三十     日
                                                    書記官  吳芳靜


司法院資訊處製作；財團法人民間司法改革基金會備份。
